---
title: "Notas"
author: "Carlos C."
date: "2022-12-11"
output: pdf_document
---

```{r setup, include=FALSE}
library(nycflights13)
library(tidyverse)
library(knitr)
library(moderndive)
library(scales) # Sirve para escalas temporales (eje x)
library(zoo)

```

```{r datos, include=FALSE}
setwd("C:/Users/Carlos Daniel/Desktop/GitHub/Ciencia-de-datos-con-R/datasets")
sismos <- read.csv("sismos.csv")
placas <- read.csv("Mexico_placas_tectonicas.csv")
alaska_flights <- read.csv("alaska.csv")
total_sismos_recientes <- read.csv("total_sismos_recientes.csv")
```


# 1. La gramática de los gráficos

La gramática de los gráficos define un cojunto de reglas para construir gráficos estadísticos combinando diferentes tipos de "capas"

## 1.1 Componentes

La gramática nos dice que un gráfico estadístico es un **mapeo** de variables de **datos** a atributos **estéticos** de objetos **geométricos**. Un gráfico se puede dividir en tres  componentes esenciales:

* **data**: conjunto de datos que contiene la variable de interés

* **geom**: es el objeto geométrico en cuestión (puntos, líneas, barras, etc.)

* **aes**: son los atributos estéticos del objeto geométrico ( posición x/y,color, forma, tamaño). Los atributos estétitos se  asignan a variables del conjuto de datos.


\newpage

# 2. Scatter plot


El primer tipo de gráfico que se verá es el denominado gráfico de puntos. Permiten visualizar la relación entre dos variables numéricas.

## Ejemplo 2.1

```{r,comment=NA,fig.height=3}
ggplot(data=sismos)+
  geom_point(mapping=aes(x=Longitud,y=Latitud, color=zona),alpha=0.1)+
  coord_map()

```

Notemos que

* `aes` nos sirve para convertir columnas de datos en características. Todo dato que provenga de alguna columna tendrá que incluirse aquí.

* Cualquier atributo estético que no provenga de alguna columna se tendrá que especificar fuera de `aes`

* `alpha` es útil para establecer transparencias

* El objeto geométrico se establece en puntos especificando `geom_point()`

* Especificamos que el `color` de los puntos dependerá de los datos de `zona`

Hemos establecido dentro de la función `ggplot()` los datos que debe tomar para realizar el gráfico. Este procedimiento es útil cuando tenemos una sola tabla que contenga todas las variables de nuestro interés, pero una **mejor práctica** es especificar la `data` en cada una de las capas que usemos. Veamos el siguiente ejemplo:

\newpage

## Ejemplo 2.2

```{r,comment=NA,fig.height=3,warning=FALSE}
ggplot() +
  geom_point(data=sismos,mapping = aes(x=Longitud,y=Latitud,color=zona),alpha=0.1) +
  geom_path(data=placas,mapping = aes(x=Longitud,y=Latitud,color=Tipo),size=2) +
  coord_map()

```

Hemos creado dos capas, una con `geom_point()` y otra con `geom_path()`, para cada una se ha especificado qué datos serán usados para la capa. El orden que impongamos sobre las capas importa, por lo que no será lo mismo poner primero la capa de `geom_path()` y posteriormente `geom_point()`, es decir, la visualización del gráfico sería distinta.
\vspace{0.3cm}

\newpage

En caso de ser necesario, podriamos agregar una línea de regresión a los datos. Para este fin, primero se debe definir la capa que grafica los puntos con la función `geom_point()` y posteriormente se grafica la recta de regresión con la función `geom_smooth()`. Véase el siguiente ejemplo:

## Ejemplo 2.3


```{r,comment=NA, fig.height=3,warning=FALSE}
ggplot() +
  geom_point(data = alaska_flights,
             mapping = aes(x = dep_delay, y = arr_delay))+
  geom_smooth(data = alaska_flights,method="lm",
              mapping = aes(x = dep_delay, y = arr_delay))
```

\newpage

En caso de requerir una línea en específico que muestre un cohorte o simplemente sirva de ayuda visual se puede hacer uso de la función `geom_abline()`

## Ejemplo 2.4

```{r,comment=NA,fig.height=3,warning=FALSE}
ggplot() +
  geom_point(data = alaska_flights,
             mapping = aes(x = dep_delay, y = arr_delay))+
  geom_abline(slope=1,intercept = 0, color="red") # Se grafica la recta y=x

```

\newpage
Cuando se tienen varios puntos conglomerados pudiera ser que la visualización del gráfico no sea tan clara, por lo que existen dos métodos para resvolver este problema de puntos conglomerados. El primero es especificar una transparencia a los puntos de la gráfica con el argumento `alpha`, como ya se ha usado anteriormente. 

El segundo método consiste en meter  _nerviosismo_ a los datos, esto permitirá que los puntos puedan moverse a alguna posición aleatoria pero cercana a la posición original que tienen.

## Ejemplo 2.5

```{r,comment=NA, fig.height=3,warning=FALSE}
ggplot() +
  geom_point(data = alaska_flights,
             mapping = aes(x = dep_delay, y = arr_delay),alpha=0.3)+
  geom_jitter(data=alaska_flights,
              mapping = aes(x = dep_delay, y = arr_delay),
              width=0.5,height=0.5,alpha=0.3)

```

Con la función `geom_jitter()` se introduce el nerviosismo que queremos en los datos y usando los argumentos `width` y `heigth` se puede establecer qué tanta variación queremos. Es importante agregar suficiente fluctuación para romper cualquier superposición en los puntos, pero por otro lado, no tanta como para alterar completamente el patrón original en los puntos.


\newpage

# 3. Lineplots

Los gráficos de línea muestran la relación entre dos variables numéricas cuando la variable del eje x, también llamada variable explicativa, es de naturaleza secuencial. En otras palabras, existe un ordenamiento inherente a la variable.

## Ejemplo 3.1 

```{r,comment=NA,warning=FALSE,fig.height=3}
ggplot()+
  geom_line(data=early_january_weather,
             mapping = aes(x=time_hour,y=temp))

```
\vspace{0.3cm}

En este caso definimos que el objeto geométrico que queremos son líneas, por ello se agrega la capa `geom_line()`. Todos los demás argumentos siguen la misma lógica ya mencionada en la gramática de las gráficas. 

\newpage

Una cosa de la que podemos percatarnos es que la escala del eje x no es tan clara, por lo que harmeos uso de la biblioteca `scales` para modificar el eje. Se debe agregar una nueva capa con `scale_x_datetime()`. 

## Ejemplo 3.2
```{r,comment=NA,warning=FALSE,fig.height=3}
ggplot()+
  geom_line(data=early_january_weather,
            mapping = aes(x=time_hour,y=temp)) +
  scale_x_datetime(breaks=date_breaks("1 day")) +
  labs(x="Dia",y="Temperatura F")+
  theme(axis.text.x=element_text(angle=45))
```

Con la capa `theme()` hemos especificado que queremos que los valores del eje x se giren 45°. Además, notemos que hemos cambiado el nombre de los ejes con la capa `labs()`.

Existirán ocasiones donde en nuestros datos tengamos una columna que haga referencia a fechas pero no tenga el formato establecido como tal, por ejemplo
```{r,comment=NA}
class(total_sismos_recientes$mes_anio)
```

Con el uso de la biblioteca `zoo` podemos convertir la columna de `mes_anio` a fechas. En general, esta funcin se puede usar con cualquier columna que contenga datos que pudieran escribirse como fecha. 

```{r,comment=NA}
# La Y se usa en mayusucla, se pone "y" cuando solo tenemos los dos ultimos digitos
fechas <-  as.yearmon(total_sismos_recientes$mes_anio,"%m/%Y") 
head(fechas,5)
```

El resultado de implementar esto en una gráfica sería el siguiente:

## Ejemplo 3.3
```{r,comment=NA,fig.height=3}
ggplot()+
  geom_line(data=total_sismos_recientes,
            mapping = aes(x=as.yearmon(mes_anio,"%m/%Y")
                          , y=Total,
                          color=factor(anio)) )+
  labs(x="Mes/Año")

```

En el gráfico anterior hemos usado la función `factor()` para poder especificar que queremos tomar la variable `anio` como categorica. Cada año lo pintará de un color distinto y esa es la razón por la que el gráfico no es continuo, si no especificárams el argumento `color` podriamos visualizar el gráfico continuo.  


\newpage

Existe otra forma en la que podemos cambiar la escala del eje x y es mediante la capa `scale_x_continuous()`. El argumento `breaks` indicaría el número de marcas que queremos en el eje x mientras que el argumento `labels` hace referencia al vector que contiene los nombres de cada una de dichas marcas (deben coincidir en longitud).


## Ejemplo 3.4
```{r,comment=NA, fig.height=3}
ggplot()+
  geom_line(data=total_sismos_recientes,
            mapping = aes(x=mes,y=Total,color=factor(anio)))+
  scale_x_continuous(breaks=1:12,labels=month.name)

```

Este procedimiento se hizo de forma un poco más "manual". Sabemos a priori que el vector `mes` no representa fechas así que una alternativa para establecer fechas en el eje x es mediante la capa `scale_x_continuous()`.
\newpage

Previamente hemos visto que con la capa `geom_abline()` se puede graficar una recta especificando la pendiente y el intercepto. Existe otra forma de graficar una linea vertical u horizontal en una gráfica, para esto debemos usar la capa `geom_vline()` o `geom_hline()`, respectivamente. El siguiente gráfico muestra lo dicho:


## Ejemplo 3.5

```{r,comment=NA,fig.height=3}
ggplot()+
  geom_line(data=total_sismos_recientes,
            mapping = aes(x=mes,y=Total,color=factor(anio)))+
  scale_x_continuous(breaks=1:12,labels=month.name)+
  geom_vline(xintercept = 5) # En el quinto "break"

```
\newpage


En la gráfica anterior hemos establecido que el color de cada línea se determina por el argumento `color=factor(anio)`. Es posible establecer el color de cada una de las líneas con la capa `scale_color_manual()`, en el siguiente ejemplo se muestra cómo hacerlo

## Ejemplo 3.6
```{r,comment=NA, fig.height=3}
colores <- rep("black",times=11)
colores[6]<-"red"


ggplot()+
  geom_line(data=total_sismos_recientes,
            mapping = aes(x=mes,y=Total,color=factor(anio)))+
  scale_x_continuous(breaks=1:12,labels=month.name)+
  scale_color_manual(values=colores)

```
\newpage

# 4. Histogram

Consideremos la variable `temp` del dataframe `weather`. Podriamos estar interesados en cómo están distribuidos los valores de la temperatura, una forma de visualizar esto es trazando sus valores en una línea horizontal como se muestra a continuación:

## Ejemplo 4.1
```{r,comment=NA, fig.height=3, warning=FALSE}
ggplot()+
  geom_point(data=weather,mapping = aes(x=temp),
             y=0,size=5,alpha=0.1)+
  ylim(c(-0.25,0.25))+
  scale_x_continuous(breaks=seq(0,100,10))

```

En `x` ponemos el valor de la temperatura y establecemos que en `y=0` se pongan todos los puntos, y como `y=0` no depende de alguna variable, se pone fuera de `aes()`. La función `ylim()` nos permite definir qué rango de valores queremos mostrar en el eje de las ordenadas. Lo que comunmente se usa para ver la conglomeración de los puntos anteriores es un histograma. Un histograma es un gráfico que visualiza la distribución de un valor numérico.

\newpage

## Histograma con frecuencia absoluta

El primer histograma que se verá es aquel que tiene vfrecuencia absoluta en el eje de las ordenadas, esto se logra con la capa `geom_histogram()`. Solo es necesario especificar quien será la variable en el eje `x` dentro de `aes()` y notemos que se puede establecer el número de `bins` o el tamaño con `binwidth`. La sentencia `color` ilumina los bordes y la sentencia `fill` rellena los rectángulos. Para el número de bins se puede usar el Método de Sturges.

## Ejemplo 4.2

```{r,comment=NA,warning=FALSE, fig.height=2.5}
ggplot()+
  geom_histogram(data = weather,mapping = aes(x = temp),
                 color = "green", fill="steelblue",
                 bins=10)

ggplot()+
  geom_histogram(data = weather,mapping = aes(x = temp),
                 color = "green", fill="steelblue",
                 binwidth = 7.5)

```
\newpage

## Histograma con frecuencia relativa

Lo más común es visualziar histogramas con frecuencia relativa, esto se logra estableciendo `y=..densitiy..` dentro de las estéticas `aes()`. El valor de la ordenada se multiplica por 1000 para obtener el valor de la fracción. Se pueden introducir nuevamente las sentencias `bins` o `bindwidth`


## Ejemplo 4.3

```{r,comment=NA,fig.height=3, warning=FALSE}
ggplot() +
  geom_histogram(data = weather,
                 mapping = aes(x=temp,y=..density..),
                 color = "white", fill="steelblue",
                 bins = 16)+
  scale_y_continuous(labels = scales::percent)


```

Además, con la capa `scale_y_continuous()` hemos establecido que queremos mostrar el eje de las ordenadas como porcentajes. Con la función `colors()` podemos ver todas las posibles opciones que tenemos para los establecer colores en los gráficos de ggplot.
```{r,comment=NA}
# Mostramos los cinco primeros valores
head(colors(),5)
```



\newpage

Podemos dibujar el gráfico de densidad que corresponde al histograma con la capa `geom_density()`, en la cual podemos establecer argumentos como `color`, `fill`, `alpha`, etc. 

## Ejemplo 4.4

```{r,warning=FALSE,comment=NA,fig.height=3}
ggplot() +
  geom_histogram(data = weather,
                 mapping = aes(x=temp,y=..density..),
                 color = "white",fill="steelblue",
                 bins = 10) +
  geom_density(data = weather,
               mapping = aes(x=temp),
               color = "black",
               fill = "yellow",
               alpha = 0.5)
```
\newpage


El gráfico de densidad permite visualizar una gráfica suavizada de los datos, podemos ilustrar varios gráficos de densidad con las siguientes líneas de código

## Ejemplo 4.5
```{r,comment=NA,warning=FALSE,fig.height=3}
# Seleccionamos algunas entidades
mis_entidades = c("TLAX","MOR","GTO","CAMP")

# Nos quedamos con los datos de las entidades que definimos arriba
sismos_entidades = sismos %>% filter(entidad %in% mis_entidades)

ggplot()+
  geom_density(data=sismos_entidades,mapping=aes(x=Magnitud,fill=entidad),alpha=0.5)+
  xlim(c(0,6))

```

Notemos que, igual que antes, la geometría que se usa es `geom_density()` y dentro de las estéticas solo es necesario definir quién será la variable `x`, todo lo demás sigue respetando lo que se ha estudiado de la gramática de las gráficas.

\newpage

# 0. Acordeón

* `geom_point()`: Permite realizar un scatter plot (_vg: Ejemplo 2.1_)

* `geom_path()`: Grafica los puntos y los unirá mediante una línea (_vg: Ejemplo 2.2_)

* `geom_smooth()`: Muestra la recta de regresión de un conjunto de puntos por LM (_vg: Ejemplo 2.3_)

* `geom_abline()`: Traza una recta con la pendiente y el intercepto especificado (_vg: Ejemplo 2.4_)

* `geom_line()`: Permite realizar un lineplot (_vg: Ejemplo 3.1_)

* `scale_x_datetime(breaks=date_breaks("~"))`: Cambia la escala del eje x a la periodicidad que se especifique en `~` (_vg: Ejemplo 3.2_)

* `labs(x='~', y='~')`: Cambia el nombre de ambos ejes por el que se especifique en `~` (_vg: Ejemplo 3.2_)

* `theme(axis.text.x=element_text(angle=45))`: Gira 45° los valores que se muestran en el eje x (_vg: Ejemplo 3.2_)

* `factor(~)`: Especificamos que queremos que `~` debe tomarla como variable categórica (_vg: Ejemplo 3.3_)

* `scale_x_continuous(breaks= ~, labels= ~ )`: Pedimos que el eje x se divida en un cierto número de `breaks` y cada uno de ellos corresponde a un valor de `labels`. Muy útil. (_vg: Ejemplo 3.4_)

* `month.name`: Es un vector que viene por default y contiene los nombres de los meses en inglés. (_vg: Ejemplo 3.4_)

* `geom_vline(xintercept = ~)`: Permite graficar una linea vertical en algún punto del eje x (_vg: Ejemplo 3.5_)

* `scale_color_manual(values= ~)`: Imprime las distintas líneas con los colores que se hayan especificado en el vector `~` (_vg: Ejemplo 3.6_)

* `ylim( c(a,b) )`: Permite definir los limites que se mostrarán en la gráfica (_vg: Ejemplo 4.1_)

* `geom_histogram()`: Elabora un histograma de frecuencia absoluta. Como argumentos podemos poner las sentencias `bins` o `bind=width`, `fill` y `color` (_vg: Ejemplo 4.2_)

* `colors()`: Muestra todas las posibles opciones de colores en `R`

* `geom_density()`: Elabora un gráfico de densidad con los datos, estéticas y demás argumentos que se le definan. (_vg: Ejemplo 4.4_)











